【裁判字號】    91,訴,1165
【裁判日期】    950619
【裁判案由】    侵權行為損害賠償
【裁判全文】
臺灣彰化地方法院民事判決  91年度訴字第1165號
原      告  臺灣土地銀行
法定代理人  丙○○
訴訟代理人  丁○○
            乙○○
被      告  甲○○
上列當事人間請求侵權行為損害賠償事件，經本院於民國95年6
月5日言詞辯論終結，判決如下：
    主      文
原告之訴駁回。
訴訟費用由原告負擔。
    事實及理由
一、按當事人喪失訴訟能力或法定代理人死亡或其代理權消滅者
    ，訴訟程序在有法定代理人或取得訴訟能力之本人，承受其
    訴訟以前當然停止；又按承受訴訟人，於得為承受訴訟時，
    應即為承受之聲明，並提出書狀於受訴法院，由法院送達於
    他造，民事訴訟法第170條、第175條第1項、第176條分別定
    有明文。本件原告台灣土地銀行股份有限公司之法定代理人
    已由林彭郎變更為丙○○，此有卷附之財政部函可稽，依上
    開規定，原告台灣土地銀行股份有限公司之法定代理人具狀
    聲明承受訴訟，於法並無不合，應予准許。
二、原告起訴主張：游進樺（已於民國92年1月22日本件準備程
    序期日與原告達成和解，並經原告撤回起訴）於不詳時、地
    ，竊取其母游張篦所有之身分證、印鑑章及土地所有權狀（
    彰化縣大村鄉○○段325地號、應有部分60000分之35284）
    後，即於87年10月21日，與被告甲○○共同基於意圖為自己
    不法所有之犯意，夥同訴外人黃趙秀足及黃趙秀足之母親，
    持前揭證件資料前往原告所屬員林分行，向該分行職員紀光
    前、張煌明詐稱黃趙秀足之母親係游張篦，並以上開權狀所
    示土地設定抵押權，冒以游張篦為借款人，向原告借款新台
    幣（下同）2,000,000元（下稱第一次借款），並由黃趙秀
    足之母親冒用游張篦之名義，在借據（下稱系爭借據）上借
    款人欄簽章、捺印，由被告游進樺在借據上連帶保證人欄簽
    章，再由游進樺、被告共同在見證人欄簽章，以玆證明借款
    人實係游張篦本人，而使原告員林分行職員陷而於錯誤而交
    付2,000,000元予游進樺；嗣游進樺又於87年11月17日復基
    於意圖為自己不法所有之犯意，又夥同黃趙秀足及黃趙秀足
    之母親再次前往原告所屬員林分行，由游進樺為借款人，再
    以上開權狀所示土地向原告增貸至3,000,000元，並由黃趙
    秀足之母親再冒用游張篦之名義，於借據連帶保證人欄位上
    簽章、捺印（當次甲○○未陪同前往），再使原告員林分行
    職員陷而於錯誤而再交付1,000,000元予游進樺（下稱第二
    次借款）。嗣因游張篦接獲原告催繳款項通知，始知其所有
    上開權狀所示土地遭人冒貸，而向本院提起請求確認上開抵
    押權登記及擔保債權均不存在，並塗銷抵押權設定登記之民
    事訴訟，嗣經本院以88年度訴字第763號判決游張篦勝訴確
    定在案，原告至此方之受騙。被告上開侵權行為致原告受有
    被告詐得款項3,000,000元之損害，爰依共同侵權行為之法
    律關係，請求被告應負連帶損害賠償責任等語。並聲明：被
    告應給付原告3,000,000元，及自起訴狀繕本送達被告翌日
    起至清償日止，按週年利率百分之5計算之利息。
三、被告甲○○則以：其因與原告員林分行熟稔，出於幫助朋友
    之意，引借並陪同游進樺前往借款，原告行員要伊在見證人
    欄簽名，伊認為是見證游進樺有借錢才簽名的，不知是要見
    證誰是被告游進樺之母親，事實上伊亦未見過游張篦，無法
    見證；原告職員既有進行對保動作，當不能將對保不周責任
    推卸予被告甲○○；被告甲○○從未由游進樺處收受任何借
    款，且游進樺第二次前往借款，伊未陪同亦不知情，原告對
    其提出訴訟，實無理由等語。並聲明：原告之訴駁回。
四、原告主張游進樺持其母游張篦所有之身分證、印鑑章及土地
    所有權狀後，於第一次借款時與被告甲○○、黃趙秀足及黃
    趙秀足之母親前往原告所屬員林分行，向原告借款2,000,00
    0元，被告甲○○並在見證人欄簽章，及游進樺又於第二次
    借款再次前往原告所屬員林分行，向原告借款1,000,000元
    之事實，為被告所不爭執，並據原告提出借據影本2紙附卷
    可憑，自堪信為之真實。惟被告否認原告受騙貸款予游進樺
    與伊有關，並抗辯如上述；是本件之爭點即在於：被告於系
    爭借據見證人欄內簽名，其效力如何？被告之簽名是否與原
    告受騙貸款有因果關係？等節。
五、經查，原告主張被告與游進樺共同詐欺，固經臺灣地方法院
    檢察署以90年度偵字第4506號起訴書提起公訴、本院以90年
    度訴字第1508號、及台灣高等法院台中分院以91年度上訴字
    第2003號刑事判決被告共同行使偽造私文書有罪在案。惟按
    ，刑事訴訟法第504條所謂，應以刑事判決所認定之事實為
    據者，係指附帶民事訴訟之判決而言，如附帶民事訴訟經送
    於民事庭後，即為獨立民事訴訟，其裁判不受刑事判決認定
    事實之拘束，此最高法院著有48年台上字第713號判例可資
    參照；及按，附帶民事訴訟經移送民事庭後，即屬獨立民事
    訴訟，其移送後之訴訟程序，應適用民事訴訟法，刑事訴訟
    所調查之證據，及刑事訴訟判決所認定之事實，並非當然有
    拘束民事訴訟之效力，最高法院亦著有43年台上字第95號判
    例可供依循。況被告甲○○之前揭刑事案件，現經最高法院
    94年度台上字第7224號撤銷原判決發回更審後，現由台灣高
    等法院台中分院以95年度上更(一)字第14號審理在案，迄未確
    定，本院自不得捨卻認定事實之權責，率以前揭刑事判決認
    定之事實為基礎，遽認被告與游進樺有犯意連絡，或被告於
    系爭借據見證人欄內簽名，與原告受騙貸款有因果關係。
六、再查，被告抗辯於第一次借款時，係以黃趙秀足之母親冒用
    游張篦之名義到原告員林分行借款，亦即，以游張篦之名義
    ，持游張篦之身分證，假冒其本人親自到場借款，此情節為
    原告所不否認；則依一般借款交易習慣，在借款人本人親自
    到銀行辦理借款之情況下，銀行除核對身分證，以確定到場
    者為借款人本人外，均不需有他人見證身分；是原告主張被
    告見證人欄簽名，即見證「到場借款人為游張篦本人」之意
    一節，於經驗常情有違，已有可疑，復為被告所否認，尚難
    遽採；本院就此向原告闡明：本件借款人既屬親自到場借款
    ，為何原告除核對其身分證外，尚需他人見證？原告可否提
    出其內部之核貸承辦規則，或其它依據，供本院參酌？又兩
    造於填製系爭借據當時，被告擔任見證人所見證之事項究為
    何？原告於審理中陳稱：原告內部查無相關規範依據，借款
    人本人到場只須核對其身分證，當初承辦人員可能是為了加
    強確保到場者即為借款人本人，或因借款人不會親自簽名，
    才要求有見證人一同見證簽名等語。
七、惟查，原告內部既查無「借款人已到場，除核對身分證外，
    尚需有見證人為見證」之核貸規範，則借款人身分之確認，
    僅核對其身分證即已完備，本不須有他人再為見證；是被告
    當時因原告職員之要求，於見證人欄內簽名，究係見證確有
    借款情事？或見證到場者為游張篦？抑或見證其它事項？已
    屬不明。雖證人即原告職員紀光前、張煌明於刑案偵查中證
    稱：當初被告於見證人欄內簽名前，有向被告告知須確認到
    場人是游張篦後，被告才簽名等語，及游進樺於陳稱：原告
    要伊與被告甲○○確認借款人是游張篦本人等語；惟姑不論
    證人是否刻意卸責於被告，查現行民事法律，尚無就「見證
    人」其法律關係、效果之規範，於現今之貸款實務更屬少見
    ；及被告於見證人欄簽名，其見證事項為何、所負之責任如
    何？系爭借據均未載明，兩造間亦無約定，自難逕認被告應
    負賠償責任；且原告本須詳細核對身分證以確認借款人之身
    分，有核對之權及核對之舉，自應承擔其核對之後果；本件
    游進樺、黃趙秀足之母親係持游張篦真正之身分證前往辦理
    貸款，縱然被告為見證人，惟無解免原告詳加核對身分證、
    及承擔核對結果之理；反之，原告若詳加核對身分證，應不
    致使游進樺得逞，此應為原告受有本件損害之原因，與被告
    是否於見證欄內簽名無關。又查，游進樺持游張篦之印章前
    往借款，且借款人欄係以蓋印之方式代替簽名，有借據上游
    張篦之印文數枚可稽，既以印章代簽名者，與簽名生同等之
    效力，民法第3條第2項定有明文，自與同條第3項所定，須
    經2人簽名證明之情形有別；是原告主張因借款人不會親自
    簽名，才要求被告為見證人一同見證簽名云云，亦無法採取
    ；原告無法證明於游進樺第一次借款時，被告擔任見證人與
    原告受有損害間，有何因果關係存在，其主張被告應負賠償
    責任，為無理由。末查，被告抗辯於第二次借款，伊未隨同
    游進樺前往借款等語，為原告所不爭執，且觀第二次借款之
    借據，其上亦無何被告之簽名，應認此部分被告抗辯之事實
    為可採；既被告未一同前往借款，亦未任見證人見證任何事
    項，更無法認定於游進樺第二次借款時，原告受騙貸款與被
    告有關，此部分原告主張被告應負賠償責任，亦核無理由。
八、綜上所述，原告主張被告應給付原告3,000,000元，及自起
    訴狀繕本送達被告翌日起至清償日止，按週年利率百分之5
    計算之利息，為無理由，不應准許。
九、本件事証已臻明確，兩造其餘攻擊防禦方法與判決結果不生
    影響，自無庸一一論究，併此敘明。
十、訴訟費用負擔之依據: 民事訴訟法第78條。
中    華    民    國    95    年    6    月    19    日
                                民事第一庭
                                  法  官  吳俊螢
以上正本係照原本作成。
如對判決上訴，應於判決送達後20日內向本院提出上訴狀。
中    華    民    國    95    年    6    月    19    日
                                書記官  林文斌


司法院資訊處製作；財團法人民間司法改革基金會備份。
